【裁判字號】    98,上易,115
【裁判日期】    980812
【裁判案由】    損害賠償
【裁判全文】
臺灣高等法院高雄分院民事判決         98年度上易字第115號
上  訴  人  乙○○
被上訴人    甲○○
上列當事人間請求損害賠償事件，上訴人對於民國98年4 月7 日
臺灣屏東地方法院97年度訴字第222 號第一審判決提起上訴，本
院於98年7月29日言詞辯論終結，判決如下：
    主  文
原判決關於駁回上訴人後開第二項之訴部分，暨該部分假執行之
聲請，並訴訟費用之裁判廢棄。
被上訴人應再給付上訴人新台幣玖萬元，及自民國九十七年三月
十四日起至清償日止，按週年利率百分之五計算之利息。
其餘上訴駁回。
第一（除確定部分外）、二審訴訟費用，由被上訴人負擔十分之
三，餘由上訴人負擔。
    事 實 及 理 由
一、上訴人起訴主張：伊曾擔任屏東縣滿州鄉榮民協進會（以下
    簡稱協進會）第2 、3 屆理事長，任職期間為爭取及維護榮
    民權益不遺餘力，詎被上訴人竟於民國95年5 月7 日以「乙
    ○○擔任滿州榮民協進會二、三屆理事長任內惡行事蹟」為
    題，指稱伊將翟文舉郵局存摺報失，模糊其財務，及協進會
    受贊助購買1 台卡拉OK，憑證記載新台幣（下同）6 萬1600
    元，浮報為8 萬元云云之信件，向協進會全體會員及社會大
    眾散布，伊名譽因而受損害。爰依侵權行為之法律關係，求
    為：(一)被上訴人應給付上訴人100 萬元，及自起訴狀繕本送
    達翌日起至清償日止，按週年利率百分之5 計算之利息。(二)
    願供擔保，請准宣告假執行。
二、被上訴人則以：上訴人於94年6 月22日協進會第三、四屆理
    事長交接時，不願將以翟文舉捐款所購買之電腦及影印機等
    設備交出，致交接未完成，迨94年7 月14日完成交接，伊擔
    任第4 屆協進會總幹事，於94年8 月3 日向會計馬仙妹請款
    ，馬仙妹告知協進會之存摺在上訴人處，伊於以電話與上訴
    人聯繫後，上訴人告知伊存摺丟了，94年11月26日協進會第
    4 屆第3 次理事會會議中，理事胡石生質疑「郵局存摺為何
    於屆次交接時遺失？」馬仙妹竟稱存摺係其所遺失，明顯為
    上訴人開脫，而經向滿州郵局查詢之結果，該帳戶又有翟文
    舉捐款之出入，可見其中必有隱情；胡石生於上開會議中稱
    ：「本會購買卡拉OK，於開支憑證上，常務監事欄蓋本人職
    章，經手及總務蓋潘俊東職章，憑證價款為6 萬1600元，而
    向縣政府申領8 萬元整。購置卡拉OK事，我二人不知情亦未
    參與採購，為何蓋我二人（第三屆職務）職章？」，第4 屆
    理事長潘俊東亦稱：「本人為第三屆總務，連有職章都不知
    道，更別說採購卡拉OK」，上訴人未經理事會推派代表，黑
    箱作業，捨近求遠，單獨至台東市採購，實有相當理由令人
    懷疑其中存有弊端，故伊之言論內容並未侵害上訴人之名譽
    等語，資為抗辯。
三、原法院判決被上訴人應給付上訴人21萬元及自97年3 月14日
    起至清償日止按年息百分之五計算之利息，上訴人就其敗訴
    部分，提起部分上訴，求為：(一)原判決不利於上訴人部分廢
    棄。(二)廢棄部分，被上訴人應再給付上訴人24萬元及自97年
    3 月14日起至清償日止按年息百分之五計算之利息，被上訴
    人則求為駁回上訴。
四、兩造不爭執事項：（本院卷21頁、原審卷99至100頁）
    上訴人曾擔任協進會第2 、3 屆理事長，被上訴人曾擔任該
    協進會第4 屆總幹事，被上訴人於其任內之95年5 月7 日以
    「乙○○擔任滿州榮民協進會二、三屆理事長任內惡行事蹟
    」為題，散發信件予協進會全體會員、地方首長、有關人士
    及屏東縣榮民服務處，其內容略謂：「94年7 月14日辦理三
    、四屆交接時，將瞿（翟）文舉郵局存摺報失，模糊其財務
    ，為求真相，經本會本（四）屆理事長於95年元月6 日函請
    滿州郵局調出原貌，確為230 萬元，但依據你托管清冊所列
    開支163 萬2880元，屏東服務處收回40萬元，尚有26萬7120
    元的差額是否又被你侵占了？縣議員贊助本會一台卡拉OK8
    萬元，未曾將其大名列出，他人不知錢從何來，又為什麼捨
    近求遠至台東購買？恆春沒有電器行？你的動機為何？可否
    說出使人信服的理由？憑證上6 萬1600元，而你竟報了8 萬
    元，這其中1 萬8400元，又到那裡去了？」，影射上訴人侵
    占協進會保管之翟文舉存款及受贊（補）助購買卡拉OK之款
    項，為兩造所不爭執，並有上開信件附卷。
五、本院判斷：
  (一)被上訴人散布上開信件，是否侵害上訴人之名譽權，應負侵
    權行為之損害賠償責任？
  1.証人即屏東縣榮民服務處專員吳貴義於刑案偵查中證稱：「
    （問：翟文舉的郵局存摺？）由我們取走，只有一本（庭呈
    恆春郵局00000000000000號存摺，閱後發還）。在遺物清點
    冊上有註明，在93年10月1 日清點時取回，同年10月4 日就
    開治喪委員會（議），在開委員會時會報告清點情況，包含
    取走存摺的事」，並有翟文舉之郵政存簿儲金簿封面影本、
    屏東縣榮民服務處亡故榮民翟文舉先生治喪會議記錄及亡故
    榮民遺物清點冊附於刑案偵查卷內可稽（95年度他字第1937
    號偵卷43至49頁）。被上訴人於刑案審判中亦自承：「當時
    我以為丟的存摺是霍（翟）文舉，其實丟的是榮民協進會的
    存摺，我弄錯了」等語（97年度簡字第285 號卷第15頁），
    可見上訴人未曾將翟文舉之郵局存摺報失。93年10月4 日召
    開之翟文舉治喪會議，被上訴人係與會人員之一，在會議記
    錄上簽名，且會議上之報告事項包括「遺留財物狀況及處理
    情形（如遺物清點冊）」，有該會議記錄及清冊之記載可憑
    （95年度他字1937號卷22至23頁），被上訴人既曾參與翟文
    舉之治喪會議，應知悉翟文舉之郵局存摺業經屏東縣榮民服
    務處清點取回，則上訴人主張被上訴人於95年5 月7 日稱其
    將翟文舉郵局存摺報失，模糊其財務云云，有侵害其名譽權
    ，核屬可採。
  2.屏東縣政府因協進會申請補助購買「視聽設備」之經費，曾
    於94年度補助滿州榮民協進會8 萬元購買卡拉OK、電視等設
    備，並已依規定核銷完畢，且滿州榮民協進會於94年4 月26
    日購買喇叭、擴大機、音圓點唱機（含麥克風2 只）等卡拉
    OK設備，總價6 萬1600元，又於94年4 月27日購買平面電視
    機1 台，價格1 萬8400元，合計8 萬元之事實，有屏東縣政
    府94年4 月18日屏府社政字第0940068331號函、95年5 月24
    日屏府社政字第0950096821號函、統一發票、電子計算機統
    一發票及販賣明細單附於刑案偵查內可憑（95年度他字1937
    號卷29至32頁），足見屏東縣政府補助協進會8 萬元購買之
    視聽設備，包括卡拉OK及電視機，被上訴人無浮報之情事。
    證人潘俊東於刑案偵查中證稱：「（問：是否知道屏東縣政
    府輔助款8 萬元包含電視？如何知道？乙○○有無報告此事
    ？）我不知道，乙○○是否有報告此事我不知道，我是看交
    接清冊才知道。（問：（提示）是否如同協進會財產清冊內
    所寫『卡拉OK一套含電視機』？）是。交接清冊有寫。（問
    ：乙○○提出的憑證或交接的資料，甲○○是否可以看到？
    ）可以，因為他是總幹事，他要看都可以看到。」（95年度
    他字第1937號卷96至97頁）。是被上訴人於94年6 、7 月間
    接任協進會總幹事後，除實地觀察可知視聽設備包括卡拉OK
    及電視機外，亦可查看相關支出憑證及交接清冊，以瞭解屏
    東縣政府之補助款除購買卡拉OK外，並包括購買電視機，則
    上訴人主張被上訴人其於95年5 月7 日指摘：一台卡拉OK，
    憑證上6 萬1600元，報了8 萬元，其中1 萬8400元到哪裡去
    了云云，係侵害其名譽權，亦屬可採。
  (二)上訴人得請求被上訴人賠償之非財產上損害之金額為何？
    按因故意或過失，不法侵害他人之權利者，負損害賠償責任
    ；不法侵害他人之身體、健康、名譽、自由、信用、隱私、
    貞操，或不法侵害其他人格法益而情節重大者，被害人雖非
    財產上之損害，亦得請求賠償相當之金額，民法第184 條第
    1 項前段、第195 條第1 項前段定有明文。被上訴人侵害上
    訴人之名譽權，已如上述，上訴人主張其受有非財產上損害
    ，應屬當然，是上訴人請求被上訴人應負非財產上損害賠償
    責任，依上開法條規定，自屬有據。上訴人畢業於恆春高中
    及台北工專電子工程科，與配偶育有1 個28歲未婚兒子，任
    職軍中以陸軍上校官階退伍，退伍後除曾擔任協進會第2 、
    3 屆及第5 屆理事長外，並擔任滿州鄉福田宮之管理人、佛
    光山恆春分會副會長及恆春工商校友會常務理事，名下有數
    筆不動產，在金融機構有存款，及有退休俸收入；被上訴人
    於13年4 月21日出生，行為時已逾80歲，與配偶育有3 子1
    女，係海軍陸戰隊少尉軍官退伍，曾任協進會第4 屆總幹事
    ，名下無不動產，目前主要係賴退除役官兵輔導委員會每月
    之就養費維生等情，經兩造陳明在卷，並有稅務電子閘門財
    產所得調件明細表在卷（原審卷115 至121 頁、本院卷22至
    23頁）。本院斟酌被上訴人散布信件影射上訴人侵占協進會
    款項，影響上訴人名譽，及前述兩造之身分、地位、經濟能
    力及家庭等一切情況，認上訴人請求被上訴人賠償非財產上
    之損害以30萬元為適當，其於此範圍內之請求，應予准許。
    按民法第217 條規定：「損害之發生或擴大，被害人與有過
    失者，法院得減輕賠償金額，或免除之」，而所謂被害人與
    有過失，須被害人之行為助成損害之發生或擴大，就結果之
    發生為共同原因之一，行為與結果有相當因果關係，始足當
    之。倘被害人之行為與結果之發生並無相當因果關係，即不
    能認有過失相抵原則之適用。查縱令滿州鄉榮民協進會會計
    馬仙妹未就協進會在滿州鄉農會帳戶逐筆記帳，及上訴人以
    屏東縣政府補助款購買卡拉OK及電視機乙事，未予協進會常
    務監事了解等情，被上訴人若有疑義，亦應循正常途徑請求
    查閱或救濟，通常人處於相同情形，亦不當然會選擇以被上
    訴人所用以發函廣布不利上訴人名譽之方式為之，即上情均
    與被上訴人侵害上訴人名譽權間，並無相當因果關係，無與
    有過失之適用。
六、綜上所述，本件上訴人依侵權行為之法律關係，請求被上訴
    人給付100 萬元本息，於30萬元及自起訴狀繕本送達翌日即
    97年3 月14日起至清償日止，按週年利率百分之5 計算之利
    息範圍內之部分，為有理由，應予准許。逾此範圍，非有理
    由，不應准許。原審認上訴人之損害以30萬元為相當，然竟
    誤解與有過失之規定，減輕被上訴人3 成即9 萬元本息之金
    額，自有未洽，上訴意旨求予廢棄改判，為有理由，爰由本
    院予以廢棄改判如主文第2 項所示。至於上訴人之請求不應
    准許部分（確定部分除外），原判決為上訴人敗訴之判決，
    並駁回其假執行之聲請，於法並無不合，上訴意旨求予廢棄
    改判，為無理由，應駁回其上訴。
七、據上論結，本件上訴為一部有理由，一部無理由，依民事訴
    訟法第450 條、第449 條第1 項、第79條但書，判決如主文
    。
中    華    民    國    98    年    8     月    12    日
                            民事第六庭
                                審判長法官  許明進
                                法      官  張明振
                                法      官  李炫德
以上正本證明與原本無異。
本件不得上訴。
中    華    民    國    98    年    8     月    12    日
                                書  記  官  盧雅婷


司法院資訊處製作；財團法人民間司法改革基金會備份。
